【裁判字號】    96,訴,2283
【裁判日期】    971204
【裁判案由】    損害賠償等
【裁判全文】
臺灣板橋地方法院民事判決              96年度訴字第2283號
原          告  戊○○
                丙○○
                乙○○
共同訴訟代理人  李文中律師
                粘毅群律師
被          告  丁○○
                甲○○
上列當事人間請求損害賠償等事件，於中華民國97年11月20日言
詞辯論終結，本院判決如下：
    主          文
被告丁○○應給付原告戊○○新臺幣柒拾捌萬伍仟壹佰拾柒元
，及自中華民國九十六年十二月十九日起至清償日止按週年利率
百分之五計算之利息。
原告其餘之訴駁回。
訴訟費用由被告丁○○負擔六分之一，餘由原告負擔。
本判決第一項於原告戊○○以新臺幣貳拾伍萬元為被告丁○○預
供擔保後，得為假執行；被告丁○○於執行標的物拍定、變賣、
或物之交付、或假執行執行程序終結前，以新臺幣柒拾捌萬伍仟
壹佰拾柒元為原告戊○○預供擔保，或將請求之標的物提存後
，得免為假執行。
原告其餘假執行之聲請駁回。
    事 實 及 理 由
壹、程序方面：按訴狀送達後，原告不得將原訴變更或追加他訴
    ，但有請求之基礎事實同一，或擴張或減縮應受判決事項之
    聲明之情形者，不在此限，民事訴訟法第255 條第1 項第2
    款、第3 款分別定有明文。本件原告起訴時原聲明請求「被
    告丁○○應給付原告戊○○新臺幣（下同）1,863,999 元，
    及自本起訴狀繕本送達翌日起按年息百分之五計算之利息。
    被告丁○○應給付原告丙○○914,913 元，及自本起訴狀繕
    本送達翌日起按年息百分之五計算之利息。被告丁○○應給
    付原告乙○○914,913 元，及自本起訴狀繕本送達翌日起按
    年息百分之五計算之利息。」，嗣於訴訟繫屬中，聲明變更
    如下述，核其所為訴之變更、追加，合於前揭法條規定，應
    予准許，合先敘明。
貳、當事人之主張：
一、原告方面：
    聲明：
    (一)被告丁○○應給付原告戊○○1,863,999 元、原告丙○○
      914,913 元、原告乙○○914,913 元，及均自起訴狀繕本
      送達翌日起至清償日止按年息百分之五計算之利息。
    (二)被告甲○○、丁○○應連帶給付原告戊○○3,155,631 元
      ，及自訴之變更追加狀繕本送達翌日起至清償日止按年息
      百分之五計算之利息。
    (三)被告甲○○、丁○○應連帶給付原告乙○○3,155,631 元
      ，及自繕本送達翌日起至清償日止按年息百分之五計算之
      利息。
    (四)原告願供擔保以代釋明，請准宣告假執行。
    其陳述及所提出之證據如下：
(一)追加被告甲○○的理由：甲○○與丁○○為夫妻，丁○○擔
    任宏翔雜糧行會計期間以當時宏翔雜糧行即丙○○的錢300
    萬元購買不動產，登記為甲○○所有並由甲○○占有中，並
    以宏翔雜糧行的不動產貸款350 萬元匯入甲○○帳戶，使宏
    翔雜糧行須清償350 萬元貸款及利息（詳後述），因丁○○
    是實際處理款項的人，為避免原告及丁○○程序勞費，並有
    利於訴訟之終結，且本件甲○○及丁○○對於原告追加之部
    分，均無意見而為本案之言詞辯論，尚祈鈞院准於本件中追
    加甲○○為被告。又訴之聲明第4 、5 項原告為乙○○及戊○○的理由：宏翔雜糧行負責人原為丙○○，丙○○已經在
    95年11月24日將宏翔雜糧行現有經營權、土地、房屋、生財
    器具及其他設備、存貨、材料全部及所有權利、債權及債務
    由受讓人即原告乙○○、戊○○概括承受，同時簽立概括承
    受契約書，並在民間公證人面前追認簽名為丙○○、乙○○
    及戊○○所為（參97年5 月13日民事陳報狀附件1） ，故本
    件乙○○與戊○○為適格之原告，另如鈞院認為本件性質上
    仍有債權讓與之性質，原告在96年9 月19日民事訴之追加狀
    中已經主張向被告等為債權讓與之通知。
(二)訴之聲明第1 項原告戊○○、丙○○、乙○○所受之損害：
  １、原告戊○○之母蔣李來富於77年8 月5 日與第三人李東義
      合資購買座落台北縣泰山鄉○○段○ ○段374 之1 、496
      及497 地號土地（下稱上開土地），雙方約定蔣李來富擁
      有20% 之權利信託登記在訴外人李東義名下（原證1） ，
      殊料，被告丁○○在未經全體繼承人同意或授權之情形下
      ，多次假冒共同繼承人之名義，或以全體繼承人之代理人
      名義與李東義協商，於89年11月16日簽署協議書（原證2
      ），就上開土地所衍生之紛爭，確認全體繼承人擁有上開
      土地面積627.2 平方公尺，並約定李東義應將496 及497
      地號土地設定第一順位抵押權最高限額5,000 萬元予蔣李
      來富之共同繼承人丙○○、戊○○、乙○○、丁○○、蔣
      志翔及蔣惠美，以擔保協議之履行及共同繼承人所得對被
      告李東義請求之損害賠償，嗣後被告丁○○再與李東義共
      謀，僅就上述2 筆土地設定抵押權予丁○○、丙○○、乙○○及蔣志翔四人（原證3） ，而將原告戊○○及另一名
      繼承人蔣惠美排除在外，之後又在91年8 月28日冒原告丙○○及乙○○之名義與李東義簽立協議書（原證4） ，約
      定497 號土地過戶事宜，李東義至遲應在92年6 月30日前
      將497 號土地以農地農用移轉於丁○○或其指定之第三人
      ，倘李東義未能於前開期限內以農地農用辦理過戶，李東
      義應配合丁○○以拍賣方式移轉497 號土地予丁○○等條
      件，嗣後丁○○聲請拍賣抵押物，經台灣板橋地方法院93
      年度執字第36529 號以28,472,600元拍定在案（原證4）
      。
  ２、戊○○依89年11月16日協議書所享有之土地權利，遭被告
      出賣之損害為949,086 元：系爭土地拍定總價28,472,600
      ，蔣李來富擁有20% 之權利，各繼承人又各為蔣李來富權
      利之6 分之1 ，故戊○○受有相當於權利遭被告出賣之損
      害949,086 元（28,472,600×0.2 ÷6 ＝949,086.66 ）
      ，丁○○受分配3,533,050 元（原證15）超過所應得之利
      益，故戊○○向丁○○請求當屬有據。
  ３、原告戊○○、丙○○、乙○○另受有土地因法拍低價之損
      失：該496 及497 地號2 筆土地現今之市價高於94年4 月
      14日拍定時拍賣之價額甚多，以台北縣五股鄉行情約20萬
      左右，原告主張以每坪12萬元計算亦屬有理，因共計約46
      6 坪（496 號605 平方公尺、497 號937 平方公尺，60 5
      ＋937 ＝1542，1542×0.3025＝466.455 坪），市價約為
      59,920,000元（466 ×120000＝59,920,000），市價與拍
      賣價差價為27,447,400元（59,920,000-28,472,600 ＝
      27,447,400），因蔣李來富擁有20% 之權利，且被告丁○○所為侵害原告等依法繼承之系爭土地各6 分之1 權利，
      三位原告各受有之價差損害914,913 元。（27,447,400×
      0.2 ÷6 ＝914,913.33）
  ４、否認97年10月3 日被告答辯狀所附蔣惠美授權書之真正。
      戊○○依89年11月16日協議書所享有之土地權利，遭被告
      出賣之損害為949,086 元，縱若依被告答辯狀所稱之計算
      方式，渠亦承認每人應分配1,926,776 元，則就被告丁○○超出分配的1,606,274 元，應屬丁○○及戊○○所有，
      故丁○○應返還戊○○803,137 元為是（0000000 －
      0000000 ＝000000 0；0000000 ÷2 ＝803137元），不能
      以丙○○等人與戊○○混為一談。
  ５、綜上，戊○○所受之損害為949,086 ＋914,913 ＝1,863,
      999 元；丙○○、乙○○則受有914,913 元的損害，爰為
      訴之聲明第1 項所載。
(三)被告2 人應依侵權行為、不當得利之規定，賠償原告乙○○
    及戊○○合計6,311,262 元，如訴之聲明第2 、3 項之理由
    ：
  １、丙○○即宏翔雜糧行係從事寵物及鴿用飼料販賣，被告丁○○則係丙○○之女，擔任宏翔雜糧行會計及出納之工作
      ，因丙○○即宏翔雜糧行經營寵物及鴿用飼料販賣之需要
      ，必須購買土地做為廠房，民國82年左右找到位於桃園縣
      新屋鄉○○○段榕樹下小段174 號農地一筆，面積0.332
      公頃（下稱174 號土地），作為丙○○即宏翔雜糧行擴建
      廠房之用，因丁○○時任會計且為前負責人丙○○之女兒
      ，故相關購地事宜交由丁○○代為處理，惟丁○○與土地
      所有人簽訂買賣契約時，竟未得丙○○即宏翔雜糧行同意
      ，擅自以丁○○自己為上開土地之買受人（原證6） ，並
      將上開土地登記為渠個人指定之第三人姜美容所有，由該
      具自耕農身份之姜美容為登記名義人，丁○○並與姜美容
      簽立切結書（原證7） 約定丁○○得隨時指定過戶給他人
      名下，抵押權之設定或過戶等書類姜美容仍須無條件配合
      ，費用全數由丁○○自行負責等約定，至此丁○○已經能
      實際控制174 地號土地為處分及運用。
  ２、被告2 人應連帶賠償300 萬元：丁○○任職會計期間，於
      82年4 月16日（亦有可能為4 月15日的300 萬元）未經丙○○同意，由丙○○即宏翔雜糧行所有之第一商業銀行中
      和分行帳戶提領300 萬元（原證8） ，並曾向原告等人承
      認300 萬元係由其夫即本件被告甲○○在82年4 月間作為
      向法院參加拍賣取得楊梅鎮○○○段1454建號之建物及同
      地段330-118 地號之土地（原證9） 之資金，經原告向第
      一銀行調閱82年度支票影本，丁○○於82年4 月19日簽發
      丙○○的支票2 張，金額分別為155 萬及14萬，且該票背
      均記載「台支」（原證16），足證丁○○於82年4 月19日
      以155 萬及14萬的支票向第一銀行購換台支，而以上開不
      動產登記原因為4 月22日（參原證9） ，與實務上繳足價
      金後5 日內製發權利移轉證書取得不動產所有權相符，足
      證丁○○曾向原告等人自承以宏翔雜糧行的資金購買法拍
      屋並登記為其夫甲○○所有等語勘信屬實（至於82年4 月
      間的其他支票，因年限過久，銀行表示已經陸續銷毀，無
      從調閱），則甲○○受有300 萬元之利益，且無法律上之
      原因，自應將不當得利返還予宏翔雜糧行的合夥經營人乙○○及戊○○二人。
  ３、被告2人應連帶賠償3,311,262元：
   (1)另被告丁○○以上開174 號土地向桃園縣新屋鄉農會以甲○○為債務人，由登記名義人姜美容提供上開土地，於85
      年1 月6 日設定最高限額新台幣420 萬元之抵押權後（原
      證10），85年1 月8 日貸款得350 萬元入宏翔雜糧行所使
      用的甲○○07356-2 號帳戶（原證11），經桃園縣新屋鄉
      農會97年5 月19日函覆表示：「新台幣160 萬6382元作為
      清償本會前貸債務」，足證甲○○同日即將其中的1,606,
      382 元用於清償渠原先積欠新屋鄉農會之舊貸款，受有利
      益，使宏翔雜糧行的財產無端設有負擔，但因積欠之貸款
      仍須償還，故現在仍是透過甲○○7356-2的帳戶，由宏翔
      雜糧繼續清償貸款（原證12）。
   (2)前次桃園縣新屋農會函覆甲○○85年1 月8 日貸款350 萬
      元，其中160 萬6382元係清償前貸債務，並僅就迄97年4
      月21 日 止的利息計算共計327 萬2759元，因160 萬係清
      償甲○○舊債務已屬明確，故此160 萬所衍生的利息亦應
      由甲○○償還於原告，上開利息327 萬2759元，依比例計
      算計有1,496,118 元係屬160 萬貸款所已經衍生的利息（
      計算式0000000 ×160 ÷350 ＝0000000.4） ，被告甲○○亦應償還。
   (3)按「請求將來給付之訴，以有預為請求之必要者為限，得
      提起之」民事訴訟法第246 條訂有明文，且依其立法理由
      乃「為擴大將來給付之訴之適用範圍」，故對於將來給付
      之訴的提起應從寬審認之，本件依桃園縣新屋農會97年9
      月4 日回覆表示：「160 萬元以目前利率7.625 ％計算，
      目前每月應繳利息10167 元，本金目前約定每月還款1000
      0 元，其餘本金於期限內還」，因前開已發生之利息僅計
      算到97年4 月21日，自97年4 月22日起到99年1 月8日 清
      償期屆止（經電詢新屋鄉農會承辦人郭妍蘭）共計20 個
      月又16天的利息208,762 （10167 ×20＋10167 ×16÷30
      ＝208762），性質上屬於將來給付之訴，且被告2 人也自
      認貸款都是原告在繳納，被告2 人從未清償一絲一毫，則
      日後也不可能清償，原告有預為請求208,762 元之必要，
      故連同清償前貸債務的本金160 萬6382元、利息1,496,11
      8 元，被告2 人連帶應賠償3,311,262 （0000000 ＋0000
      000 ＋208762＝0000000） 。
   (4)由桃園縣新屋鄉農會回覆資料二、（二）記載：「其一新
      台幣160 萬6,382 元，作為清償本會前貸債務」可知，甲○○85年1 月8 日係以借新還舊的方式，以1,606,382 元
      清償渠個人所借的舊債務，且根據該函承辦人員黃仁利所
      稱，因舊債務利息較高，新債務的利率較低，故甲○○才
      以借新還舊的方式減少利息負擔，亦有丁○○手寫註明：
      「11.5％160 萬15,333」，及82年7 月開始清償的貸款利
      息15,333元（被證13）可證，惟終究是渠自己的債務，丁○○為甲○○太太，於85年1 月8 日匯出款項1,606,382
      元，有97年5 月19日新屋鄉農會函覆資料丁○○姓名及字
      跡之匯款單等可證，且由原證7 切結書記載：「姜美容受
      丁○○之託暫時承受新屋鄉○○○○○段下174 號農地…
      無論抵押權之設定…姜美容須無條件配合，費用由丁○○
      自行負責」及原證10土地謄本所有權人姜美容，85年1 月
      6 日設定予新屋鄉農會最高限額420 萬，足證丁○○知悉
      並參與以宏翔雜糧行借貸350 萬元後清償甲○○160 萬餘
      元之舊債務，對宏翔雜糧行應負共同侵權行為損害賠償責
      任甚明，甲○○另負不當得利返還受領利益之義務。
  ４、原告及其訴訟代理人是對於甲○○向新屋鄉農會貸款350
      萬中的190 萬元匯回丙○○的帳戶不爭執，並表示將再查
      明是否該190 萬又遭被告拿作私用，原告始終主張依據97
      年5 月19日新屋鄉農會回函表示：「新台幣160 萬6382元
      ，作為清償本會前貸債務」，請求返還本金及利息。
(四)綜上，被告丁○○受領分配金額超過渠自身應有部分應受分
    配的金額，侵害戊○○的應有部分及繼承權，同時受有不當
    利益，造成戊○○受有損害；又因丁○○擅自以拍賣方式處
    分土地，導致原告3 人受有土地遭法拍低價之損失；丁○○
    以宏翔雜糧行之會計身份，利用職務之便，將宏翔雜糧行之
    現金3 百萬挪用作為法拍買賣價金，並由其夫曾自強為拍定
    人及登記名義人；更以宏翔雜糧行的土地設定抵押借款350
    萬，其中160 餘萬清償甲○○積欠農會的舊債務，丁○○及
    曾自強2 人應共負侵權行為責任及不當得利返還之義務。
(五)原告或宏翔雜糧行從未在新屋鄉農會開戶或借貸，銀行有表
    示這是甲○○的舊債務，從銀行回復的函文也可以看出。甲○○所辯不足採信，買土地的價金是八十二年四月十五日的
    三百萬元請鈞院參酌原證六，與本件八十二年四月十六日三
    百萬元轉存丙○○支票存款帳戶後，再由丁○○購買台支作
    為法拍的價金無關詳參原證十六。
(六)證據：提出81年1 月協議書、89年11月16日協議書、抵押權
    設定契約書、臺灣板橋地方法院民事執行處94年8 月22日板
    院通93執地字第36529 號函及分配表、臺灣板橋地方法院檢
    察署96年度偵字第9532號檢察官不起訴處分書、概括承受契
    約書、不動產買賣契約書、切結書、土地登記謄本、存摺、
    新屋鄉農會匯款申請單、新屋鄉農會放款本金收入傳票、支
    票等影本為證據，並聲請向桃園縣新屋鄉農會、第一商業銀
    行中和分行查詢貸款紀錄。
二、被告方面：
    聲明：請求駁回原告之訴及假執行之聲請；並陳明如受不利
    之判決，願供擔保請求免為假執行。
    其陳述及所提出之證據如下：
(一)新屋鄉農會的貸款是名義上用甲○○，我們有用反設定，這
    是要保障土地的權益，這個戶頭都是宏翔雜糧行在使用，貸
    款一直都是宏翔雜糧行在繳。當初購買土地是需要農民資格
    ，是以甲○○來當人頭，且土地也是乙○○在使用，後來乙○○要當宏翔雜糧行的負責人，我們五個兄弟姊妹有作反設
    定，因為乙○○沒有農民資格所以也沒有過戶。
(二)原告所提的雖不清楚，但是新屋鄉農會是我的戶頭，這個帳
    號是82年所開戶的，當初是為了購買土地並繳納利息的部分
    才開戶，利息並不是我在繳的，當初是宏翔雜糧行要購買土
    地來當作倉庫使用，190 萬元是有匯還丙○○，300 萬元並
    非是我拿走，一銀的回函不代表被告領款。
(三)分配款下多的錢是蔣惠美要給被告丁○○的。土地的拍賣是
    大家共同繼承，他們三人已經領取。160 萬的部分是用來還
    之前的貸款，從戶頭來看並沒有入甲○○的戶頭內，原告所
    言不實在。160 萬元是直接撥到對方的土地所有人的戶頭，
    利息部分是由宏翔雜糧行來支付，增貸的部分是先要將之前
    的貸款給付。
(四)原與李東義共有土地拍賣所得款由6 位繼承人共同繼承，有
    丙○○、蔣志翔、戊○○、丁○○、乙○○、蔣惠美，其中
    蔣惠美因為不住在家裡，戊○○長年滯留美國年底才會回國
    ，為避免耽誤拍賣所得款的執行，所以未列入拍賣款分配名
    單中，但對於應繼承的權利並未有損失。其中戊○○應取得
    拍賣繼承款項已於乙○○、丙○○、蔣志翔的分配款項取得
    ，甚至已超過應繼承金額，而蔣惠美委託丁○○為其執行土
    地拍賣繼承款，根據93執地字第36529 號拍賣所得總分配款
    為11,998,330元，每人平均分配1/6 ，則丁○○與蔣惠美可
    分得款項應為3,999,443 元，丁○○名下由被告假扣押的實
    際分配款總數為3,599,217 元，實際上仍不足應繼承部分，
    原告請求並無理由。
(五)新屋農會的土地所有買賣原始資料、還貸款的存摺、為保全
    土地之反設定、及因應將來過必備且已用印的相關資料自始
    至終都放在家裡，證物影本由原告提出就可得知被告所言實
    ，一切資料從頭到尾都很透明化，被告若是真如原告所訴，
    一切資料尤其是存摺就絕無理由放在家裡等人來告你。又戶
    頭本來就只是用來還貸款的，這從存摺第一頁沒有撥入款項
    就更清楚了。
(六)證據：提出蔣惠美97年3 月1 日授權書為證據。
參、得心證之理由：
一、關於被告丁○○部分：
（一）原告主張原告戊○○之母蔣李來富於77年8 月5 日與第三
      人李東義合資購買坐落台北縣泰山鄉○○段○ ○段第374
      之1 、496 及497 地號等土地，雙方約定蔣李來富擁有20
      % 之權利信託登記在訴外人李東義名下，被告丁○○在未
      經全體繼承人同意或授權之情形下，多次假冒共同繼承人
      之名義或以全體繼承人之代理人名義與李東義協商，於89
      年11月16日簽署協議書，就上開土地所衍生之紛爭，確認
      全體繼承人擁有上開土地面積627.2 平方公尺，並約定李
      東義應將496 及497 地號土地設定第一順位抵押權最高限
      額5,000 萬元予蔣李來富之共同繼承人丙○○、戊○○、
      乙○○、丁○○、蔣志翔及蔣惠美，以擔保協議之履行及
      共同繼承人所得對被告李東義請求之損害賠償，嗣後被告
      丁○○再與李東義共謀，僅就上述2 筆土地設定抵押權予
      丁○○、丙○○、乙○○及蔣志翔等4 人，而將原告戊○○及另一名繼承人蔣惠美排除在外，之後又在91年8 月28
      日冒原告丙○○及乙○○之名義與李東義簽立協議書，約
      定497 號土地過戶事宜，李東義至遲應在92年6 月30日前
      將497 號土地以農地農用移轉於丁○○或其指定之第三人
      ，倘李東義未能於前開期限內以農地農用辦理過戶，李東
      義應配合丁○○以拍賣方式移轉497 號土地予丁○○等條
      件，嗣後丁○○聲請拍賣抵押物，經台灣板橋地方法院93
      年度執字第36529 號以28,472,600元拍定在案，蔣李來富
      對於系爭土地擁有20% 之權利，各繼承人又各為蔣李來富
      權利之6 分之1 ，故戊○○受有相當於權利遭被告出賣之
      損害949,086 元，丁○○受分配3,533,050 元，超過所應
      得之利益，故原告戊○○向被告丁○○請求賠償949,086
      元；又該496 及497 地號2 筆土地現今之市價高於94年4
      月14日拍定時拍賣之價額甚多，以台北縣五股鄉行情約20
      萬左右，原告主張以每坪12萬元計算亦屬有理，因共計約
      466 坪，市價約為59,920,000元，市價與拍賣價差價為27
      ,447,400 元 ，因蔣李來富擁有20% 之權利，且被告丁○○所為侵害原告等依法繼承之系爭土地各6 分之1 權利，
      三位原告各受有之價差損害914,913 元，請求被告丁○○
      賠償等語；但為被告丁○○所否認。經查，前揭坐落臺北
      縣泰山鄉○○段○○段374-1 、496 、497 等地號土地，
      係兩造等之被繼承人蔣李來富與訴外人李東義、蔡水傳等
      人合資購買，並信託登記於訴外人李東義名下，其中兩造
      之被繼承人蔣李來富擁有20% 之權利等情，為被告丁○○
      所不爭執，並有原告提出之協議書影本1 件在卷可參（見
      臺灣士林地方法院卷第11至12頁，以下簡稱士林卷），則
      原告上開主張自堪信為真實。
（二）又查，嗣前揭第497 、496 地號土地經本院民事執行處以
      93年度執字第36529 號強制執行事件執行拍賣，其中第二
      順位抵押權人丁○○、丙○○、乙○○、蔣志翔等4 人之
      分配情形分別為丁○○受分配3,533, 050元，丙○○受分
      配3,694,504 元，蔣志翔受分配2,274,552 元，乙○○受
      分配2,274,552 元，合計受分配總額為11,776,658元，此
      有臺灣板橋地方法院民事執行處94年8 月22日板院通93執
      地字第36529 號函所附之強制執行金額計算書分配表影本
      在卷可參（見本院卷第70至73頁），另有本件原告戊○○
      及訴外人蔣惠美2 人並未列為受分配之債權人，以兩造之
      被繼承人蔣李來富共有6 名繼承人，則各繼承人自得依照
      繼承比例分受前揭應受分配總額之六分之一即1,962,776
      元（元以下四捨五入，以下同），而被告丁○○實際受分
      配得3,533,050 元，其超出其應依照繼承比例之數額即為
      1,570,274 元一節，當可認定，因上述受分配之丁○○、
      丙○○、乙○○、蔣志翔等4 人所受分配金額均超過其依
      照繼承比例可得受分配之數額，故被告丁○○就超過其應
      受分配部分之1,570,274 元部分，即堪認為係屬於未列名
      於抵押權人之戊○○、蔣惠美等2 人所應有之權利，則原
      告戊○○請求被告丁○○應返還其中屬於原告戊○○部分
      即前揭金額二分之一即785,137 元之範圍內，即應認為有
      理由，其超過此數額範圍之請求，則非有理由。
（三）按「當事人主張有利於己之事實者，就其事實有舉證之責
      任，但法律別有規定或依其情形顯失公平者，不在此限。
      」，民事訴訟法第277 條定有明文；又按法院民事執行處
      執行標的之拍賣係以公開方式為之，由出價最高之應買人
      得標，其拍定價格即為實際交易價格，即使該拍賣標的物
      拍定價格低於臨近不動產之成交價格，因各標的物之情形
      相異，縱使可以鄰近不動產之成交價格作為估定標的物價
      格之參考，但其實際價值仍應以實際成交價格為準，尤其
      於公開拍賣之情形，並非由出賣人與買受人單一對象之磋
      商而獲致之價格，更可作為實際市價之依據。本件原告主
      張前揭由其被繼承人蔣李來富與訴外人李東義合資購買之
      土地因以拍賣方式變價，致原告等受有與市價差距之損害
      一節，因前揭土地乃係以法院強制執行拍賣之方式變價，
      乃屬公開交易市場由多數應買人所願出最高價格拍定，應
      可反映該不動產於當時之實際價值，且標的物於市場上有
      無出賣人所認定之價值，尚須視市場需求而定，倘市場無
      此需求，亦求售無門，原告既然認為該不動產之價值應高
      於拍定價格，理當於執行拍賣程序之時，以債權人資格承
      受該不動產再予以轉售，則除可獲得債權清償之利益，又
      可賺取其所主張之差價，但原告於當時並無聲明承受拍賣
      標的之行為，可見原告當時亦未以承受拍賣標的乃為更有
      利己之行動；此外，原告復未能舉證證明前揭不動產於拍
      賣當時確有可能以高於拍定價格之價格成交，而使其確實
      受有其所主張之差額之損失，則原告主張其尚受有因拍賣
      而產生之價格差額之損害一節，即非可採，從而，原告請
      求被告丁○○應賠償其此部分損害，即難認為有理由。
（四）綜上所述，原告戊○○請求被告丁○○給付其超過分配之
      數額785,137 元及自起訴狀繕本送達被告翌日即96年12月
      19日起至清償日止按法定利率年息百分之五計算之遲延利
      息之範圍內為有理由，應予准許；至於原告戊○○與其他
      原告等共3 人關於就前揭其被繼承人蔣李來富與他人共同
      出資購買之土地部分之其餘請求超過該數額部分則為無理
      由，應予駁回。
二、關於被告丁○○、甲○○等二人部分：
（一）原告又主張原告丙○○前經營宏翔雜糧行，係從事寵物及
      鴿用飼料販賣，因原告丙○○因經營需要，購買土地做為
      廠房，於82年間購置位於桃園縣新屋鄉○○○段榕樹下小
      段174 號農地一筆，作為丙○○經營宏翔雜糧行擴建廠房
      之用，該購置土地之事務均由被告丁○○處理等情，為被
      告所不爭執，則原告丙○○當時購買前開坐落於新屋鄉之
      土地等事務，乃係為由被告丁○○為原告丙○○處理事務
      之事實，當可認定。原告又主張被告丁○○時任會計且為
      宏翔雜糧行前負責人丙○○之女兒，但被告丁○○未得原
      告丙○○同意，擅自以丁○○自己為上開土地之買受人，
      並將上開土地登記為其指定之第三人姜美容所有，由該具
      自耕農身份之姜美容為登記名義人，丁○○並與姜美容簽
      立切結書，約定丁○○得隨時指定過戶給他人名下，抵押
      權之設定或過戶等書類姜美容仍須無條件配合，費用全數
      由丁○○自行負責等約定等情，並有原告提出且為被告所
      不爭執其真正之不動產買賣契約書、切結書等影本在卷可
      參（見士林卷第77至81頁），惟被告則抗辯該土地確已由
      宏翔雜糧行使用中等語，則關於原告主張前揭坐落新屋鄉
      土地之購買過程等事實，當堪信為真實，惟其主張被告丁○○係未經原告丙○○同意而擅自以其個人名義訂定買賣
      契約並指定訴外人姜美容為登記名義人一節，則未舉證證
      明其此部分主張為真實，且參以該土地確由原告丙○○、
      乙○○先後經營之宏翔雜糧行所使用，且該土地屬於農地
      ，於原告丙○○因經營宏翔雜糧行之需要於82年間買受該
      土地之時，依法令規定其承受人以有自耕能力者為限，而
      自耕能力之認定條件中包含居住地點應於其所承受之農地
      一定距離範圍之限制，而原告等3 人及被告等2 人均未居
      住於桃園縣內，依據當時法令應無從取得鄉公所所核發之
      自耕能力證明書以承受前揭農地，因而被告丁○○以具有
      自耕能力之訴外人作為受指定登記名義人，自應認為於當
      時有其必要性存在，故而其採取此一權宜措施，當係經原
      告丙○○所同意，或不違反其本意所採取之處理事務之行
      為，當堪認定。至於原告主張被告丁○○以上開新屋鄉土
      地向桃園縣新屋鄉農會以甲○○為債務人，由登記名義人
      姜美容提供上開土地，於85年1 月6 日設定最高限額420
      萬元之抵押權後，85年1 月8 日貸款得350 萬元撥入宏翔
      雜糧行所使用的甲○○07356-2 號帳戶，其中1,606,382
      元作為清償新屋鄉農會前貸債務，故被告甲○○係獲得以
      其中1,606,382 元用於清償舊貸款之利益等節，為被告所
      否認，抗辯稱購買土地需要才向農會貸款等語；經查，前
      揭設立於桃園縣新屋鄉農會之以被告甲○○名義設立之帳
      戶乃由原告所經營之宏翔雜糧行所使用一節，為兩造所不
      爭執，且前揭土地乃係由原告所經營之宏翔雜糧行使用中
      ，又前述向新屋鄉農會貸款所得款項係撥入由宏翔雜糧行
      使用之帳戶內，故該貸款係為原告等先後經營之宏翔雜糧
      行之利益而為之事實，當堪認定，然撥入前揭甲○○名義
      帳戶之350 萬元依照新屋鄉農會函復本院係於85年1 月8
      日增貸，此有桃園縣新屋鄉農會97年5 月19日桃新農信字
      第0970002096號函在卷可參（見本院卷第48頁），可見該
      350 萬元乃係原存在之舊貸款額度再增加之貸款，並非屬
      於新辦之貸款，故所謂清償前貸債務，當為原來舊貸款之
      債務，而屬於借新還舊之作法，原告所謂償還被告甲○○
      個人之前積欠新屋鄉農會之貸款債務一節，並無其他證據
      證明該所謂舊欠貸款債務乃被告甲○○個人向新屋鄉農會
      所貸款項而負債務，而被告甲○○在新屋鄉農會設立之前
      述帳戶乃係由原告先後經營之宏翔雜糧行所使用，乃原告
      所自承之事實，則前述償還被告甲○○名義向新屋鄉農會
      借款債務，常情應屬於償還以被告甲○○名義向新屋鄉農
      會借款而實際上以被告甲○○貸借所得款項係由原告等先
      後經營之宏翔雜糧行使用之款項，可見以宏翔雜糧行之資
      金償還被告甲○○向新屋鄉農會貸款所負債務之行為，實
      際上係償還被告甲○○為宏翔雜糧行所負債務，經濟利益
      上，宏翔雜糧行乃係清償自己之債務，並非清償被告甲○○之債務，故原告主張被告甲○○因此獲取減少債務之利
      益等情，即非可採，故原告戊○○、乙○○請求被告等應
      連帶賠償其所獲取清償債務及利息之利益等，自無可採，
      其此部分請求，並無理由。
（二）原告主張被告丁○○任職會計期間，於82年4 月16日（亦
      有可能為4 月15日的300 萬元）未經丙○○同意，由丙○○經營之宏翔雜糧行所有之第一商業銀行中和分行帳戶提
      領300 萬元，並曾向原告等人承認300 萬元係由其夫即被
      告甲○○在82年4 月間作為向法院參加拍賣取得楊梅鎮○○○段1454建號之建物及同地段330-118 地號之土地之資
      金，又經原告向第一銀行調閱82年度支票影本，被告丁○○於82年4 月19日簽發丙○○的支票2 張金額分別為155
      萬元及14萬元，且該票背均記載「台支」，可見被告丁○○於82年4 月19日以155 萬元及14萬元的支票向第一銀行
      購換台支，而以上開不動產登記原因為4 月22日，與實務
      上繳足價金後5 日內製發權利移轉證書取得不動產所有權
      相符，可知被告丁○○曾向原告等人自承以宏翔雜糧行的
      資金購買法拍屋並登記為其夫甲○○所有屬實等情，被告
      抗辯稱第一商銀的回函並不待表是被告領取等語；經查，
      原告提出之前揭銀行帳戶之交易明細資料及支票影本等證
      據，固可見原告丙○○之帳戶交易及簽發之支票等事實，
      然由前揭原告丙○○於第一商業銀行中和分行所設立之帳
      戶所提領之款項及原告丙○○簽發之支票，並不足以證明
      該由帳戶提取之款項及支票兌現之票款均由被告丁○○所
      取得，並已交與被告甲○○收受等事實，原告又不能舉證
      證明該部分金錢流向，其所稱被告於訴訟外向原告自承取
      得前述金錢又無證據佐證，自無從僅以當時有提款及簽發
      票據之紀錄，即認定該部分金錢已由被告等2 人取得，故
      原告主張被告等2 人應連帶返還前揭款項300 萬元一節，
      即難採取，其此部分請求，乃屬無理由。
（三）綜上所述，原告請求被告等2 人應連帶賠償3,311,262 元
      及其利息，並無理由，應予駁回。
肆、假執行之宣告：兩造均陳明願預供擔保聲請宣告假執行或免
    為假執行，就原告勝訴部分，經核均無不合，爰分別酌定相
    當之擔保金額就原告勝訴部分俱准許之；至於原告其餘假執
    行之聲請，因該部分訴之駁回而失所附麗，應併予駁回。
伍、本件事證已臻明確，兩造其餘主張及攻擊防禦方法與證據，
    經本院斟酌後，與本件判決結果已不生影響，故不一一論列
    ，附此敘明。
陸、結論：原告之訴為一部有理由，一部無理由，依民事訴訟法
    第78條、第79條、第85條第1 項、第390 條第2 項、第392
    條第2 項，判決如主文。
中    華    民    國    97    年    12    月    4     日
            民事第一庭  法  官  許瑞東
以上正本證明與原本無異
如對本判決上訴，須於判決送達後20日內向本院提出上訴狀
中    華    民    國    97    年    12    月    4     日
                        書記官  賴玉芬


司法院資訊處製作；財團法人民間司法改革基金會備份。
